【裁判字號】    97,交聲,2255
【裁判日期】    980327
【裁判案由】    聲明異議
【裁判全文】
臺灣高雄地方法院交通事件裁定        97年度交聲字第2255號
                                    97年度交聲字第2256號
                                    97年度交聲字第2257號
原處分機關  高雄市政府交通局
代  表  人  王國材
異  議  人
即受處分人  甲○○
上列異議人即受處分人因違反道路交通管理處罰條例案件，對於
高雄市政府交通局中華民國97年8 月27日所為之處分（原處分案
號：高市交裁字第32-V00000000、32-ZD0000000、32-ZD0000000
號），聲明異議，本院裁定如下：
    主  文
原處分均撤銷。
    理  由
一、原處分機關高雄市政府交通局係以：異議人即受處分人甲○
    ○（下稱異議人），因駕駛車號VI-3956 號自用一般小客車
    （下稱系爭車輛），於附表編號1 至3 所示之違規時間、違
    規地點，有如附表編號1 至3 所示之違規事實，為警掣單舉
    發，經交通部公路總局臺北區監理所先後於民國94年9 月15
    日、94年9 月16日、97年7 月17日，分別以北監自字第0946
    030866、0946031256、0972014377號函，通知原處分機關應
    歸責於駕駛人即異議人，原處分機關乃於97年8 月27日，依
    如附表編號1 至3 所示之規定，以附表編號1 至3 所示之違
    反道路交通管理事件裁決書，分別裁處異議人如附表編號1
    至3 所示之罰鍰。
二、異議意旨略以：(一)依行政程序法第131 條第1 項、第2 項規
    定，公法上之請求權除法律有特別規定外，因5 年間不行使
    而消滅。如附表所示裁決書應到案日期為90年8 月30日至90
    年12月6 日，至97年8 月27日原處分機關裁決時，已罹於時
    效，而請求權消滅，異議人自得主張抗辯權，拒絕繳納罰鍰
    。(二)退步言，違規車輛牌照號碼VI-3956 自用小客車非屬異
    議人所有，該車原所有人萬有營造有限公司於82年12月9 日
    領牌，並於86年11月10日過戶登記予他人名下，縱使違規受
    罰，亦不應輕易轉嫁於異議人，為此聲明異議等語。
三、按道路交通管理處罰條例之處罰，受舉發違反道路交通管理
    事件之受處罰人，認為受舉發之違規行為應歸責他人者，應
    於舉發違反道路交通管理事件通知單應到案日期前，檢附相
    關證據及應歸責人相關證明文件，向處罰機關告知應歸責人
    ，處罰機關應即另行通知應歸責人到案依法處理；逾期未依
    規定辦理者，仍依本條例各該違反條款規定處罰，道路交通
    管理處罰條例第27條第1 項、第85條第1 項分別定有明文。
    又處理違反道路交通管理事件，有關文書送達之規定，依行
    政程序法之規定，違反道路交通管理事件統一裁罰標準及處
    理細則第3 條定有明文。送達，於應受送達人之住居所、事
    務所或營業所為之，但在行政機關辦公室處所或他處會晤應
    受送達人時，得於會晤處所為之；於應送達處所不獲會晤應
    受送達人時，得將文書付與有辨別事理能力之同居人、受僱
    人或應送達處所之接收郵件人員；送達，不能依前2 條規定
    為之者，得將文書寄存送達地之地方自治或警察機關，並作
    送達通知書兩份，1 份黏貼於應受送達人住居所、事務所、
    營業所或其就業處所門首，另1 份交由鄰居轉交或置於該送
    達處所信箱或其他適當位置，以為送達；前項情形，由郵政
    機關為送達者，得將文書寄存於送達地之郵政機關；本法所
    稱行政處分，係指行政機關就公法上具體事件所為之決定或
    其他公權力措施而對外直接發生法律效果之單方行政行為，
    行政程序法第72條第1 項、第73條第1 項、第74條、第92條
    第1 項定有明文。則警察機關依道路交通管理處罰條例相關
    規定對交通違規之行為人攔查舉發或逕行舉發，已對外發生
    一定之法律效果，係屬行政處分，其據以製作之舉發違反道
    路交通管理事件通知單之送達，自應依行政程序法相關規定
    為之。又「本條例所定罰鍰之處罰，受處罰人接獲違反道路
    交通管理事件通知單後，於15日內得不經裁決，逕依第92條
    第3 項之罰鍰基準規定，向指定之處所繳納結案；不服舉發
    事實者，應於15日內，向處罰機關陳述意見；其不依通知所
    定期限前往指定處所聽候裁決，且未依規定期限繳納罰鍰結
    案或向處罰機關陳述意見者，處罰機關得逕行裁決之。」道
    路交通管理處罰條例第9 條第1 項亦有規定，足見處罰機關
    如欲裁決處罰行為人，應以違反道路交通管理事件通知單已
    經合法送達並生舉發效力為前提，如其送達不合法，自無從
    裁決處罰行為人。經查：
  (一)關於附表編號1 所示之裁決處分：
  1.系爭車輛因於附表編號1 所示之違規時間、違規地點，有如
    附表編號1 所示之違規事實，經屏東縣警察局逕行舉發，受
    舉發人均為車主賴琮卿，嗣因賴琮卿提出申訴，經交通部公
    路總局臺北區監理所於97 年7月17日以北監自字第09720143
    77號函，通知高雄市政府交通局交通事件裁決中心，表示「
    有關VI-3956 號車第B00000 000號等15件違規案（含附表編
    號1） ，請歸責駕駛人甲○○君（證號：Ｚ000000000）」等
    語，原處分機關依上開交通部公路總局臺北區監理所函文，
    於97年7 月29日以高市交裁字第0970033980號函，檢送系爭
    車輛第B00000000 號等15交通違規查詢表，通知異議人於該
    函文送達次日起30日內至原處分機關辦理結案，該通知係由
    郵政機關為送達，送達地址為「高雄市○○○路474 號」，
    惟因「按鈴呼叫無人回應、招領逾期」遭郵局退回，原處分
    機關遂於97年8 月27日逕為如附表編號1 所示之裁罰，經受
    處分人不服裁決而提出異議乙節等情，有屏東縣警察局屏警
    交字第V00000000 號舉發違反道路交通管理事件通知單、交
    通部公路總局臺北區監理所97年7 月17日北監自字第097201
    4377號函、本院辦理刑事案件電話記錄查詢表、高雄市政府
    交通局函、違規查詢報表、高雄市政府交通局公文封影本各
    1 紙（本院97年度交聲字第2255號卷第17頁背面、第8頁 背
    面、第55、58至60頁），及如附表編號1 所示裁決書、裁決
    書之送達證書各1 份在卷為憑。
  2.惟異議人之戶籍地址業於97年7 月15日遷入高雄市○○區○
    ○路116 號5 樓乙節，有個人基本資料查詢結果1 紙（同上
    本院卷第22-1頁）在卷為憑。則縱認原處分機關僅以函文檢
    附違規查詢表作為違規通知單之方式為合法，然本件既未向
    應受送達人之住居所、事務所或營業所送達，且送達處所「
    高雄市○○○路474 號」之送達情形為「按鈴呼叫無人回應
    、招領逾期」，揆諸上開規定及說明，難認原處分機關為附
    表編號1 所示處分前已合法通知異議人到案處理，原處分機
    關逕對異議人為附表編號1 所示之裁決處分，即非適法。
  (二)關於附表編號2、3所示裁決處分：
  1.系爭車輛因於附表編號2 、3 所示之違規時間、違規地點，
    有如附表編號2 、3 所示之違規事實，經內政部警政署國道
    公路警察局逕行舉發，受舉發人均為車主賴琮卿，嗣因賴琮
    卿遭交通部公路總局臺北區監理所裁處後，賴琮卿聲明異議
    ，經臺灣臺北地方法院分別以94年度交聲字第514 號、第51
    2 號裁定撤銷原處分，賴琮卿不罰確定後，交通部公路總局
    臺北區監理所遂先後於94年9 月16日、94年9 月15日分別以
    北監自字第0946031256號、第0000000000號函，通知高雄市
    政府交通局交通事件裁決中心，將有關VI-3956 號車第ZD00
    00000 號（即附表編號2） 、第ZD0000000 號（即附表編號
    3） 違規案件歸責使用人甲○○（證號：Ｚ000000000），原
    處分機關乃於94年間發函通知異議人於該函文送達次日起15
    日內至原處分機關繳納罰鍰，因異議人未到案，原處分機關
    遂於97年8 月27日逕為如附表編號2 、3 所示之裁決處分等
    情，業經本院調閱臺灣臺北地方法院94年度交聲字第512 號
    、第514 號違反道路交通管理處罰條例聲明異議案卷核閱屬
    實，並有內政部警政署國道公路警察局公警局交字第ZD0000
    000 號、第ZD0000 000號舉發違反道路交通管理事件通知單
    、交通部公路總局臺北區監理所94年9 月16日北監自字第09
    46031256號函、94年9 月15日北監自字第0000000000號函、
    本院辦理刑事案件電話記錄查詢表、高雄市政府交通局函（
    稿）各1 份（臺灣臺北地方法院94年度交聲字第514 號影卷
    第67頁、94年度交聲字第512 號影卷第50頁、本院97年度交
    聲字第2255號卷第7 頁、第12頁背面、第56至57頁），及如
    附表編號2 、3 所示裁決書、裁決書之送達證書各1 份在卷
    為憑。
  2.惟原處分機關於94年間通知異議人所發之函文，雖無遭郵局
    退回，惟因時間久遠，無從查明異議人是否收受乙節，業經
    原處分機關承辦人員陳述在卷，有本院辦理刑事案件電話記
    錄查詢表1 紙在卷（同上本院卷第55頁），是依現有證據尚
    難證明原處分機關為附表編號2 、3 所示處分前已合法通知
    異議人到案處理，原處分機關逕對異議人為附表編號2 、3
    所示之裁決處分，亦非適法。
四、綜上所述，原處分機關既無法證明已將違規通知合法送達異
    議人，致剝奪異議人陳述意見之權利 (道路交通管理處罰條
    例第9 條第1 項參照)， 原處分機關逕為如附表編號1 至3
    之裁決處分，均難認合法。應將附表編號1 至3 所示原處分
    均撤銷，由原處分機關另為適法之處置。
據上論斷，應依道路交通案件處理辦法第20條，裁定如主文。
中    華    民    國    98    年    3     月    27    日
                        交通法庭    法  官  曾鈴
以上正本證明與原本無異。
如不服本裁定，應於收受送達後5 日內向本院提出抗告狀。
中    華    民    國    98    年    3     月    31    日
                                    書記官  李月君
附表：（車號VI-3956自用一般小客車）
┌─┬─────┬──────┬──────┬─────┬──────┬───────┬──────────┐
│編│ 案號     │裁決書號碼  │違規時間    │違規地點  │違規事實    │違反法條      │ 備   註            │
│號│          │（高市交裁字│（民國）    │          │            │處罰主文      │                    │
│  │          │第裁﹍號）  │            │          │            │              │                    │
├─┼─────┼──────┼──────┼─────┼──────┼───────┼──────────┤
│  │97年度交聲│            │90年10月10日│台27線公館│駕駛人行車速│道路交通管理處│交通部公路總局臺北區│
│1 │字第2255號│32-V00000000│15時46分    │外環道    │度，超過規定│罰條例第40條第│監理所97年7 月17日北│
│  │          │            │            │          │之最高時速未│1項           │監自字第0972014377號│
│  │          │            │            │          │滿20公里    │罰鍰新臺幣（下│函高雄市政府交通局歸│
│  │          │            │            │          │            │同）2400元    │責使用人甲○○      │
├─┼─────┼──────┼──────┼─────┼──────┼───────┼──────────┤
│  │97年度交聲│            │90年8 月26日│國道一號  │在高速公路  │道路交通管理處│臺北地方法院94年度交│
│2 │字第2256號│32-ZD0000000│10時30分    │241 公里北│超速行駛    │罰條例第33條第│聲字第514 號裁定賴從│
│  │          │            │            │          │            │1項           │卿不罰。            │
│  │          │            │            │          │            │              │交通部公路總局臺北區│
│  │          │            │            │          │            │罰鍰6000元    │監理所94年9 月16日北│
│  │          │            │            │          │            │              │監自字第0946031256號│
│  │          │            │            │          │            │              │函高雄市政府交通局交│
│  │          │            │            │          │            │              │通事件裁決中心歸責使│
│  │          │            │            │          │            │              │用人甲○○          │
├─┼─────┼──────┼──────┼─────┼──────┼───────┼──────────┤
│  │97年度交聲│            │90年7 月17日│國道一號  │在高速公路  │  同上        │臺北地方法院94年度交│
│3 │字第2257號│32-ZD0000000│6時24分     │241 公里北│超速行駛    │              │聲字第512 號裁定賴琮│
│  │          │            │            │          │            │              │清不罰。            │
│  │          │            │            │          │            │              │交通部公路總局臺北區│
│  │          │            │            │          │            │              │監理所94年9 月15日北│
│  │          │            │            │          │            │              │監自字地0000000000號│
│  │          │            │            │          │            │              │函高雄市政府交通局交│
│  │          │            │            │          │            │              │通事件裁決中心歸責使│
│  │          │            │            │          │            │              │用人甲○○          │
└─┴─────┴──────┴──────┴─────┴──────┴───────┴──────────┘


司法院資訊處製作；財團法人民間司法改革基金會備份。
